【裁判字號】    98,家訴,184
【裁判日期】    990129
【裁判案由】    確認繼承權存在
【裁判全文】
臺灣桃園地方法院民事判決             98年度家訴字第184號
原      告  合作金庫商業銀行股份有限公司
法定代理人  丁○○
訴訟代理人  丙○○
被      告  戊○○○
            甲○○
            乙○○
共      同
訴訟代理人  廖威淵律師
上列當事人間請求確認繼承權存在事件，於民國99年1月11日言
詞辯論終結，本院判決如下：
    主  文
確認被告戊○○○、甲○○為黃銀圓之繼承人。
原告其餘之訴駁回。
訴訟費用由被告負擔三分之二，餘由原告負擔。
    事實及理由
一、按確認法律關係之訴，非原告有即受確認判決之法律上利益
    者，不得提起之，民事訴訟法第247條第1項前段定有明文；
    又民事訴訟法第247條所謂即受確認判決之法律上利益，係
    指因法律關係之存否不明確，致原告在私法上之地位有受侵
    害之危險，而此項危險得以對於被告之確認判決除去之者而
    言，故確認法律關係成立或不成立之訴，苟具備前開要件，
    即得謂有即受確認判決之法律上利益，縱其所求確認者為他
    人間之法律關係，亦非不得提起（最高法院42年台上字第10
    31號判例參照）。本件原告主張被告三人為訴外人黃銀圓之
    繼承人，然為被告否認，顯然原告與被告間是否有借款債務
    之法律關係不明確，而原告訴請確認被告為債務人黃銀圓之
    繼承人，如經法院為其勝訴之確認判決，原告私法權利受侵
    害之危險即得加以除去，是原告提起本件確認之訴，揆諸首
    揭判例意旨，有即受確認判決之法律上利益，於法洵屬有據
    ，應予准許，合先敘明。
二、原告起訴主張：緣訴外人黃銀圓擔任訴外人巨讚營造有限公
    司（下稱巨讚公司）之連帶保證人，於民國87年11月3 日及
    88年11月5 日，分別向原告借款新臺幣（下同）350 萬元、
    150 萬元，詎巨讚公司自88年10月間起即未依約清償，原告
    依法對黃銀圓聲請支付命令取得確定證明，並經本院90年度
    執字第2366號強制執行事件核發債權憑證在案。惟債務人黃
    銀圓於91年1 月22日死亡，其第一順位繼承人並於91年3 月
    5 日向本院聲請拋棄繼承，經本院以91年度繼字第110 號准
    予備查在案。原告已於95年6 月7 日將被告戊○○○、甲○○、乙○○列為「債務人（即黃銀圓之繼承人）」，聲請對
    黃銀圓之不動產強制執行。而本院95年度執字第17596 號執
    行事件亦將被告三人列為債務人黃銀圓之繼承人而進行執行
    程序。因被告於上開本院95年度執字第17596 號執行事件，
    已被列為黃銀圓之繼承人，上開執行事件之各項通知亦按被
    告之戶籍地址送達，準此，被告最遲必於96年2 月14日（第
    一次拍賣）前已知悉債務人黃銀圓死亡之事實，被告等人為
    規避繼承黃銀圓之債務，於98年1 月6 日向本院聲請98年度
    繼字第39號拋棄繼承，已逾得拋棄繼承之期間，被告現仍為
    訴外人黃銀圓之繼承人。原告因欲繼續執行黃銀圓之房地，
    故提起本訴。並聲明：請求確認被告戊○○○、甲○○、乙○○為黃銀圓之繼承人。
三、被告答辯：
(一)被告三人均不知訴外人黃銀圓之前順位繼承人已拋棄繼承之
    事，訴外人黃銀圓之第一順位繼承人拋棄繼承時，並未通知
    被告，使被告不知已成為黃銀圓的繼承人。被告三人於97年
    12月26日知悉上情時，已立即向本院家事法庭聲請拋棄繼承
    ，因此，被告三人並非黃銀圓之繼承人。
(二)被告乙○○在95年間出境至國外二年，戶籍被遷到戶政事務
    所，故被告乙○○未曾收受執行法院送達的文書；另被告戊○○○、甲○○年事已高，對法律不了解，縱有收受執行法
    院之文書，亦不知道自己已變成黃銀圓的繼承人，直到渠等
    個人財產被查扣，才驚覺此事。
(三)並聲明：請求駁回原告之訴。
四、本院判斷：
(一)原告起訴主張訴外人黃銀圓擔任巨讚公司之連帶保證人，向
    原告借款，因巨讚公司未依約清償債務，嗣原告依法對黃銀
    圓聲請支付命令而取得確定證明，並經本院90年度執字第23
    66號強制執行事件核發債權憑證；又債務人黃銀圓於91 年1
    月22日死亡，其第一順位繼承人羅秀蘭、黃國銘、黃文奇、
    黃琪惠均於91年3 月5 日向本院具狀聲明拋棄繼承，原告則
    於95年6 月7 日將被告戊○○○、甲○○、乙○○列為「債
    務人（即黃銀圓之繼承人）」，向本院民事執行處聲請執行
    黃銀圓之不動產等情，業據原告提出本票、借據影本、本院
    90年度執字第2366號債權憑證影本、本院91年度繼字第110
    號准予備查函影本、本院95年度執字第17596 號執行通知影
    本、土地登記謄本等為證，並據本院依職權調閱上開執行卷
    宗核閱屬實，是上開原告主張堪信為實在。債務人黃銀圓之
    第一順位繼承人既均已拋棄繼承，而黃銀圓第二順位繼承人
    即其父黃金鐘、母黃胡一妹亦早於黃銀圓過世（見卷附黃胡
    一妹之戶籍謄本），被告戊○○○、甲○○、乙○○分別為
    黃銀圓之姐、兄、弟，依民法第1138條之規定乃債務人黃銀
    圓之第三順位繼承人，依法得繼承債務人黃銀圓之財產。
(二)被告戊○○○、甲○○部分
  1.經調閱本院95年度執字第17596 號執行卷宗，原告於該案件
    對債務人執行時，即在強制執行聲請狀將被告戊○○○、甲○○列為債務人（註：其聲請狀當事人欄列載「債務人：戊○○○（黃銀圓之繼承人）」、「債務人：甲○○（黃銀圓
    之繼承人）」）；且本院上開執行事件於歷次鑑價、詢價、
    拍賣之程序，均將被告戊○○○、甲○○列為債務人即黃銀
    圓之繼承人，而對其二人送達相關件執行程序文書：(1)被告
    戊○○○於95年8 月16日收受上開執行程序之鑑定價格函（
    由其同居之親屬女兒代收）、被告甲○○於95年8 月16日收
    受上開執行程序之鑑定價格函（由其妻代收）；(2)被告戊○○○於95年9 月25日收受上開執行程序之詢價函（由其本人
    親收）、被告甲○○於95年9 月25日收受上開執行程序之詢
    價函（由其妻代收）；(3)被告戊○○○於96年1 月25日收受
    上開執行程序之第一次拍賣通知公告（由其同居之親屬女兒
    代收）、被告甲○○於96年1 月24日收受上開執行程序之第
    一次拍賣通知公告（由其本人親收並簽名）；(4)被告戊○○○於96年3 月3 日收受上開執行程序之第二次拍賣通知公告
    （由其同居之親屬女兒代收）、被告甲○○於96年3 月3 日
    收受上開執行程序之第二次拍賣通知公告（由其本人親收並
    簽名）；(5)被告戊○○○於96年3 月28日收受上開執行程序
    之第三次拍賣通知公告（由其同居之親屬女兒代收）、被告
    甲○○於96年3 月28日收受上開執行程序之第三次拍賣通知
    公告（由其本人親收並簽名）；(6)被告戊○○○於96年4 月
    25 日 收受上開執行程序之公告三月承受函（由其本人簽名
    親收）、被告甲○○於96年4 月25日收受上開執行程序之公
    告三個月承受函（由其本人親收並簽名）；(7)被告戊○○○
    於96 年7月11日收受上開執行程序之特別拍賣通知公告（由
    其本人親收）、被告甲○○於96年7 月10日收受上開執行程
    序之特別拍賣通知公告（由其妻代收），以上均有歷次送達
    證書附於本院95年度執字第17596 號執行卷宗可稽。綜上，
    本院95年度執字第17596 號強制執行程序既將被告戊○○○
    、乙○○列為「債務人（即黃銀圓之繼承人）」，依上開送
    達證書「應受送達人姓名地址」欄記載之內容觀之，上開通
    知書函於送達被告之時，信封上即已記載「戊○○○即黃銀
    圓之繼承人」、「乙○○即黃銀圓之繼承人」等文字，則被
    告戊○○○、甲○○於歷次收受上開執行程序通知書函時，
    自難諉為不知其已成為「黃銀圓之繼承人」而得繼承黃銀圓
    之財產乙事。
  2.按繼承人得拋棄其繼承權；前項拋棄，應於知悉其得繼承之
    時起二個月內以書面向法院為之，並以書面通知因其拋棄而
    應為繼承之人，但不能通知者，不在此限，97年1 月2 日修
    正前民法第1174條定有明文。復按先順序繼承人均拋棄其繼
    承權時，由次順序之繼承人繼承；因他人拋棄繼承而應為繼
    承之人，為限定繼承或拋棄繼承時，應於知悉其得繼承之日
    起二個月內為之，修正前民法第1176條第6 項、第7 項亦有
    明文。又按繼承人依民法第1174條第2 項規定，以書面向法
    院表示拋棄繼承之事件，性質上為「非訟事件」，受理法院
    應依非訟事件程式作形式上之審查，就當事人拋棄繼承之表
    示，是否符合拋棄繼承之規定，分別為準予備查或駁回之裁
    定，無需為實體上之審查。法院所為準駁之裁定，無確定實
    體法上法律關係存否之性質，亦無既判力，關於拋棄繼承權
    所為聲明之法效，倘利害關係人對之有所爭執，仍得循民事
    訴訟程序訴請法院為實體上之裁判。依前述，縱債務人黃銀
    圓之第一順位繼承人未將拋棄繼承事宜，通知被告戊○○○
    、甲○○二人，惟被告戊○○○、甲○○於95年8 月、9 月
    間收受本院執行法院之鑑定價格函時應即已知悉其得繼承，
    縱因對法律不了解，渠二人於知悉成為「黃銀圓之繼承人」
    後未於二個月內即時向本院為拋棄繼承之意思表示，迨其二
    人於98年1 月6 日向本院具狀拋棄繼承，既已逾期，則其二
    人98年1 月6 日向本院所為之拋棄繼承意思表示即屬無效之
    拋棄，應認其二人仍為「黃銀圓之繼承人」。故原告請求確
    認其二人為黃銀圓之繼承人，即屬有理由，應予准許。
(三)被告乙○○部分：
    經本院依職權函查被告乙○○之入出境紀錄，被告乙○○於
    95年4 月21日出境，迄至97年4 月23日才返回台灣乙節，有
    內政部入出國及移民署98年12月24日移署資處娟字第098018
    2492號函覆之入出國日期證明書附卷可稽（見本院卷第58頁
    ）。準此，本院上開95年度執字第17596 號執行事件，歷次
    送達通知書函予被告乙○○時，被告乙○○並未在台灣，自
    無法收受並知悉其成為「黃銀圓之繼承人」，又原告亦無法
    舉證證明被告乙○○何時知悉其前順位之繼承人拋棄繼承事
    ，故被告乙○○主張其直至97年12月26日始知悉成為黃銀圓
    之繼承人，並於三個月內向本院家事法庭聲明拋棄繼承，經
    本院以98年度繼字第39號准予備查，其拋棄繼承自屬合法，
    是堪認被告乙○○應非黃銀圓之繼承人。原告請求確認被告
    乙○○為債務人黃銀圓之繼承人，即屬無據，應予駁回。
五、本件事實已臻明確，兩造其餘之攻擊或防禦方法，及未經援
    用之證據，經本院斟酌後，認為與判決基礎之事實並無影響
    ，均不足以影響本裁判之結果，自無庸一一詳予論駁之必要
    ，併此敘明。
六、訴訟費用負擔之依據：民事訴訟法第78條、第85條第1項前
    段、第79條。
中    華    民    國    99    年    1     月    29    日
                  民事第三庭    法  官  林曉芳
以上正本係照原本作成。
如對本判決上訴，須於判決送達後20日內向本院提出上訴狀。
中    華    民    國    99    年    1     月    29  日
                                      書記官   吳雪綺

司法院資訊處製作；財團法人民間司法改革基金會備份。
